---
title: "Analýza Časových Radov"
author: "Timur Kramár"
date: "`r Sys.Date()`"
output: html_document
---

```{r setup, include=FALSE}
library(knitr)
```

# Výber a popis časového radu

## Časový rad

Pre účely tohto semestra budeme používať dáta o množstve medzinárodných pasažierov leteckých spoločností. Dokumentácia k dátam je dostupná napríklad [tu](https://www.rdocumentation.org/packages/TSA/versions/1.3/topics/airpass).

```{r data, results='hide', message=FALSE}
library (fpp2)
data(airpass)
```

## Slovná charakterizácia

Ide o časový rad s intervalom merania 1 mesiac, ktorý vyjadruje množstvo medzinárodnných pasažierov v rokoch 1949 až 1961. Hodnoty začínajú na pomerne nízkych číslach, okolo 100, ku koncu dosahujú niekoľko stoviek s jasným rastúcim trendom. Dáta očividne obsahujú sezónnu zložku, ktorej veľkosť je závislá od trendu, preto ide pravdepodobne o multiplikatívnu dekompozíciu a budeme používať adaptívny prístup.


## Vykraslenie časového radu

```{r graph}
plot(airpass,type = "l", main = "Medzinárodný pasažiery leteckých spoločností", 
     xlab = "Čas", ylab = "Pasažiry (v tísícoch)")
```

## Základné údaje o časovom rade

```{r summary, collapse=TRUE}
summary_statistics <- data.frame(
  Počet = length(airpass),
  Minimálna = min(airpass),
  Maximálna = max(airpass),
  Medián = median(airpass),
  Stredná_hodnota = mean(airpass),
  Smerodajná_odchýlka = sd(airpass)
)

kable(
  summary_statistics, 
  caption = "Sumárne štatistiky pre airpass",
  booktabs = TRUE,
)

```

## Rozdelenie na trénovaciu a vyhdnocovaciu zložku

Rozdelme dáta na trénovaciu (prvých 9 rokov) a vyhodnocovaciu (posledné 3 roky) zložku. Použijeme balík tsibble z tydivertz na lahšiu manipuláciu. 
```{r load_2, message=FALSE}
# Instalácia a načítanie potrebných balíkov
library(tsibble)
library(dplyr)
library(ggplot2)
```

```{r splitting}
# Konverzia na tsibble
airpass_tsibble <- as_tsibble(airpass)

# Rodelenie urobíme po 9 rokoch
split_point <- 9*12

train_data <- airpass_tsibble %>% 
  head(split_point)

test_data <- airpass_tsibble %>% 
  tail(nrow(airpass_tsibble) - split_point)

# Vykreslenie grafu
ggplot() +
  geom_line(data = train_data, aes(x = index, y = value, color = "Trénovacia vzorka"), size = 1) +
  geom_line(data = test_data, aes(x = index, y = value, color = "Testovacia vzorka"), size = 1) +
  labs(title = "Rozdelenie časového radu na trénovaciu a testovaciu vzorku",
       x = "Čas",
       y = "Hodnota") +
  scale_color_manual(values = c("Trénovacia vzorka" = "blue", "Testovacia vzorka" = "red")) +
  theme_minimal()
```
