---
title: "Analýza Časových Radov"
author: "Timur Kramár"
date: "`r Sys.Date()`"
output: html_document
---

```{r setup, include=FALSE}
library(knitr)
```

# Výber a popis časového radu

## Časový rad

Pre účely tohto semestra budeme používať dáta o množstve medzinárodných pasažierov leteckých spoločností. Dokumentácia k dátam je dostupná napríklad [tu](https://www.rdocumentation.org/packages/TSA/versions/1.3/topics/airpass).

```{r data, results='hide', message=FALSE}
library(fpp2)
data(airpass)
```

## Slovná charakterizácia

Ide o časový rad s intervalom merania 1 mesiac, ktorý vyjadruje množstvo medzinárodných pasažierov v rokoch 1949 až 1961. Hodnoty začínajú na pomerne nízkych číslach, okolo 100, ku koncu dosahujú niekoľko stoviek s jasným rastúcim trendom. Dáta očividne obsahujú sezónnu zložku, ktorej veľkosť je závislá od trendu, preto ide pravdepodobne o multiplikatívnu dekompozíciu a budeme používať adaptívny prístup.


## Vykreslenie časového radu

```{r graph, fig.width=8, fig.height=5, fig.align='center'}
plot(airpass,
  type = "l", main = "Medzinárodný pasažiery leteckých spoločností",
  xlab = "Čas", ylab = "Pasažiry (v tísícoch)"
)
```

## Základné údaje o časovom rade

```{r summary, collapse=TRUE}
summary_statistics <- data.frame(
  Počet = length(airpass),
  Minimálna = min(airpass),
  Maximálna = max(airpass),
  Medián = median(airpass),
  Stredná_hodnota = mean(airpass),
  Smerodajná_odchýlka = sd(airpass)
)

kable(
  summary_statistics,
  caption = "Sumárne štatistiky pre airpass",
  booktabs = TRUE,
)
```

## Rozdelenie na trénovaciu a vyhodnocovaciu zložku

Rozdelme dáta na trénovaciu (prvých 9 rokov) a vyhodnocovaciu (posledné 3 roky) zložku. Použijeme balík `tsibble` z `tydivertz` na ľahšiu manipuláciu. 
```{r load_2, message=FALSE}
# Instalácia a načítanie potrebných balíkov
library(tsibble)
library(dplyr)
library(ggplot2)
library(feasts)
```

```{r splitting, fig.width=8, fig.height=5, fig.align='center'}
dat <- fun <- fit <- list()
# Konverzia na tsibble
dat$full$observed <- ts(airpass)

# Rozdelenie urobíme po 9 rokoch
ratio <- 0.75

dat$train <- data.frame(observed = head(
  dat$full$observed,
  ratio * length(dat$full$observed)
))
dat$valid <- data.frame(observed = tail(
  dat$full$observed,
  (1 - ratio) * length(dat$full$observed)
))

# Vykreslenie grafu
list(
  train = dat$train$observed,
  valid = dat$valid$observed
) |>
  with({
    ggplot() +
      autolayer(train) +
      autolayer(valid) +
      scale_color_manual(values = c(train = 1, valid = 2)) +
      guides(color = guide_legend(title = "sample")) +
      theme(
        legend.position = c(0.99, 0.01),
        legend.justification = c("right", "bottom")
      ) +
      labs(x = "year", y = "observed")
  })
```

# Dekompozícia časového radu

## Stabilizácia
Vidíme že časový rad obsahuje veľmi jasný stúpajúci trend, ktorý sa bude dať modelovať lineárnym modelom, alebo prípadne exponenciálnym. Zároveň je úplne evidentná sezónna zložka, ktorá bude mať periódu pravdepodobne 1 rok, čiže 12 meraní. Vidíme ale aj to, že amplitúda rozptylu je závislá od trendu. 

Predpokladajme teda na chvíľu, že ide o exponenciálny trend, potom môžeme časový rad logaritmovať, čím dosiahneme stacionaritu a neskôr môžme skúmať trend ako lineárny.

```{r log, fig.width=8, fig.height=5, fig.align='center'}
# Logaritmová transformácia
dat$train$log <- log(dat$train$observed)

# Plotting
autoplot(dat$train$log)
```

Logaritmovanie účel očividne splnilo, nakoľko máme jasný stacionárny rad s lineárnym trendom. Ďalej budeme teda analyzovať tento časový rad.

## Odhadnutie trendu

Odhadnime trend logaritmizovaného časového radu a vypočítajme jeho štatistickú významnosť.

```{r trend}
fit$Tlin <- with(
  data = dat$train,
  forecast::tslm(log ~ trend)
)
fit$Tlin |>
  summary() |>
  coef() |>
  round(4)
```

Vidíme že Pr hodnota je 0, teda nájdený trend je štatisticky významný. Vykreslime si ho:

```{r, fig.width=8, fig.height=5, fig.align='center'}
dat$train$Tlin <- fitted(fit$Tlin)

with(
  dat$train,
  forecast::autoplot(log) +
    forecast::autolayer(Tlin, color = 4, show.legend = FALSE) +
    ylab("")
)
```

Nájdený trend popisuje vývoj tak dobre, že nemá zmysel skúšať hľadať nejaký iný model. Poďme sa teda pozrieť na sezónnu zložku.

## Sezónna zložka

Vykreslime si rezíduá po odpočítaní nájdeného trendu a príslušný korelogram

```{r, fig.width=8, fig.height=5, fig.align='center'}
dat$train$resT <- dat$train$log - dat$train$Tlin
with(dat$train, {
  forecast::autoplot(resT) |> print()
  forecast::Acf(resT, plot = FALSE) |>
    forecast::autoplot(show.legend = FALSE) + ggtitle("")
})
```

Na korelograme je jasne vidieť sezónnu zložku s periódou 12, čo zodpovedá práve faktu, že merania boli robené raz mesačne.

### Indikačné funkcie

Skúsme teda nájsť príslušnú sezónnu zložku pomocou indikačných funkcií.

```{r, fig.width=8, fig.height=5, fig.align='center'}
# Pridáme premennú indikujúcu mesiac
dat$train$M <- factor(rep(1:12, length.out = length(dat$train$observed)))

fit$SInd <- lm(resT ~ M, dat$train)

dat$train$SInd <- fit$SInd |>
  fitted() |>
  ts() |>
  `tsp<-`(tsp(dat$train$HDP))
with(dat$train, {
  plot(resT)
  lines(SInd, col = 12, lwd = 2)
  plot(1:12, SInd[1:12],
    xaxt = "n", xlab = "mesiac",
    ylab = "Sezónna zložka", type = "b", col = 4
  )
  axis(1, at = 1:12, labels = 1:12)
})
```

Na prvom grafe vidíme modrou náš sezónny model a čiernou reziduá po odpočítaní trendu. Vidíme, pomerne vysokú mieru prekrytia. Druhý graf zobrazuje hodnoty pri indikačných funkciách. Nakoľko nejde zrovna o peknú sinusoidu, takéto riešenie sa javí vhodnejšie ako použitie goniometrických funkcií.

Vykreslime si trend spolu so sezónnou zložkou v porovnaní s nameranými dátami.

```{r, fig.width=8, fig.height=5, fig.align='center'}
autoplot(dat$train$log, series = "Namerané dáta") +
  autolayer(dat$train$Tlin, series = "Lineárny trend") +
  autolayer(dat$train$Tlin + dat$train$SInd,
    series = "Lineárny trend + Sezónna zložka"
  ) +
  labs(
    title = "Porovnanie nameraných dát s lineárnym trendom a goniometrickou sezónnou zložkou", # nolint
    y = "Logaritmus počtu pasažierov",
    x = "Počet mesiacov o začiatku merania"
  )
```

A keď sa pozrieme iba na jednu periódu v strede meraní:

```{r, fig.width=8, fig.height=5, fig.align='center'}
autoplot(window(dat$train$log, start = 36, end = 48),
  series = "Namerané dáta"
) +
  autolayer(window(dat$train$Tlin, start = 36, end = 48),
    series = "Lineárny trend"
  ) +
  autolayer(
    window(dat$train$Tlin, start = 36, end = 48) +
      window(dat$train$SInd, start = 36, end = 48),
    series = "Lineárny trend + Sezónna zložka"
  ) +
  labs(
    title = "Porovnanie nameraných dát s lineárnym trendom a goniometrickou sezónnou zložkou", # nolint
    y = "Logaritmus počtu pasažierov",
    x = "Počet mesiacov o začiatku merania"
  )
```

Pozrime sa ešte na reziduá po odpočítaní sezónnej zložky:

```{r, fig.width=8, fig.height=5, fig.align='center'}
dat$train$resTSInd <- ts(dat$train$resT - dat$train$SInd)

# zobrazenie
autoplot(dat$train$resTSInd)
```

Nedá sa povedať, že by tieto reziduá vyzerali ako biely šum, skúsme teda použiť goniometrické funkcie.

### Goniometrické funkcie

```{r, fig.width=8, fig.height=5, fig.align='center'}
dat$train$index <- seq(1, length(dat$train$observed))
fit$SGon <- lm(
  resT ~ cos(2 * pi * index / 12) + sin(2 * pi * index / 12),
  dat$train
)
tmp <- fit$SGon |>
  coef() |>
  print()

dat$train$SGon <- ts(fit$SGon$fitted.values)
dat$train$resTSGon <- ts(fit$SGon$residuals)

with(dat$train, {
  autoplot(resT, main = "Sezónna zložka") +
    autolayer(SGon)
})
```

Pri použití iba dvoch goniometrických funkcií na zachytenie sezónnej zložky s periódou 12 mesiacov výsledky nie sú až také presné ako pri použití indikačných funkcií. Reziduá v sebe očividne zahŕňajú ďalšie nezachytené sezónne zložky:

```{r, fig.width=8, fig.height=5, fig.align='center'}
autoplot(dat$train$resTSGon)
```

Mohli by sme spraviť sezónny model s viac parametrami, s rôznymi periódami ale keďže nie je úplne jasné, s akou periódou by sme mali sezónnu zložku hľadať, vystačíme si aj s týmto modelom. Pozrime sa ešte na porovnanie s nameranými dátami:

```{r, fig.width=8, fig.height=5, fig.align='center'}
autoplot(dat$train$log, series = "Namerané dáta") +
  autolayer(dat$train$Tlin, series = "Lineárny trend") +
  autolayer(dat$train$Tlin + dat$train$SGon,
    series = "Lineárny trend + Sezónna zložka"
  ) +
  labs(
    title = "Porovnanie nameraných dát s lineárnym trendom a goniometrickou sezónnou zložkou", # nolint
    y = "Logaritmus počtu pasažierov",
    x = "Počet mesiacov o začiatku merania"
  )
```

A pri priblížení na jednu periódu:

```{r, fig.width=8, fig.height=5, fig.align='center'}
autoplot(window(dat$train$log, start = 36, end = 48),
  series = "Namerané dáta"
) +
  autolayer(window(dat$train$Tlin, start = 36, end = 48),
    series = "Lineárny trend"
  ) +
  autolayer(window(dat$train$Tlin + dat$train$SGon, start = 36, end = 48),
    series = "Lineárny trend + Sezónna zložka"
  ) +
  labs(
    title = "Porovnanie nameraných dát s lineárnym trendom a goniometrickou sezónnou zložkou", # nolint
    y = "Logaritmus počtu pasažierov",
    x = "Počet mesiacov o začiatku merania"
  )
```

Ďalej budeme preto pokračovať so sezónnou zložkou odhadnutou pomocou indikačných funkcií.

## Analýza reziduí a ich spektrum

Zobrazme si teraz spektrum reziduí, ktoré nám zostali po zahrnutí trendu a sezónnej zložky.

```{r, fig.width=8, fig.height=5, fig.align='center'}
autoplot(dat$train$resTSInd)
library(lomb)
tmp <- lomb::lsp(dat$train$resTSInd, type = "period", ofac = 10)
tmp$peak.at
```

Vidíme, že pri hodnote 50 je štatisticky významná frekvencia, preto do modelu pridáme aj sezónnu zložku s periódou 50.

```{r, fig.width=8, fig.height=5, fig.align='center'}
fit$SGon50 <- lm(
  resT ~ cos(2 * pi * index / 50) + sin(2 * pi * index / 50),
  dat$train
)
tmp <- fit$SGon |>
  coef() |>
  print()

dat$train$SGon50 <- ts(fit$SGon50$fitted.values)
dat$train$resTSGon50 <- ts(fit$SGon50$residuals)

with(dat$train, {
  autoplot(resTSInd, main = "Sezónna zložka") +
    autolayer(SGon50)
})
```

## Spoločný model

Vytvorme teraz jeden spoločný model. Bude pozostávať z 

 * lineárneho trendu
 * sezónnej zložky pri použití indikačných funkcií s periódou 12 meraní (1 rok)
 * sezónnej zložky pri použití goniometrických funkcií s periódou 50

```{r, fig.width=8, fig.height=5, fig.align='center'}
fit$Syst <- lm(
  log ~ Tlin + M + cos(2 * pi * index / 50) + sin(2 * pi * index / 50),
  dat$train
)

summary(fit$Syst)$coefficients

# Vykreslenie
dat$train$Syst <- ts(fit$Syst$fitted.values)
dat$train$resSyst <- ts(fit$Syst$residuals)

with(dat$train, {
  autoplot(log, main = "Model") +
    autolayer(Syst)
})
```

Graf vyzerá na prvý pohlad velmi dobre, spravme ale analýzu reziduí, aby sme sa uistili, že náš model je naozaj správny a reziduá sa podobajú na biely šum.

```{r, fig.width=8, fig.height=5, fig.align='center'}
forecast::checkresiduals(fit$Syst)
```

Podľa Breusch-Godfrey testu môžeme zamietnuť hypotézu, že reziduá sú nekorelované, keďže p-hodnota je 0.002. Z korelogramu ale vidíme, že reziduá naozaj pripomínajú biely šum, až na zopár hodnôt. Najvýznamnejšia zvyšková autokorelácia nastáva práve pri K = 2 a K = 1. Z toho sa dá usúdiť, že budeme musieť ďalej modelovať ich autokorelačnú štruktúru pomocou lineárnych modelov stacionárnch radov.

Spravme ešte iné testy:

```{r, fig.width=8, fig.height=5, fig.align='center'}
fit$Syst |>
  residuals() |>
  randtests::difference.sign.test()
fit$Syst |>
  residuals() |>
  randtests::rank.test()
fit$Syst |> car::durbinWatsonTest()
fit$Syst |>
  residuals() |>
  randtests::turning.point.test()
```

Difference Sign Test potvrdzuje náhodnosť reziduí, Mann-Kendall Rank nezamieta hypotézu, že v reziduách nie je žiaden trend, teda trend sme odstránili úpešne. Avšak DurbinWatsonov trend zamieta hypotézu, že by boli reziduá nekorelované a Turning Point Test zamieta aj náhodnosť reziduí. V reziduách sa teda určite nachádza ešte nejaká informácia, ktorú sme našim modelom nezachytili. V ďelšej skecií sa ju pokúsime modelovať ARMA procesom. Predtým ale ešte zhrňme intenzitu každej systematickej zložky.

```{r, fig.width=8, fig.height=5, fig.align='center'}
# Extract the components of the model and display
tmp <- predict(fit$Syst, type = "terms")
with(data.frame(
  index = dat$train$index,
  Tlin = tmp[, 1],
  M = tmp[, 2],
  cos = tmp[, 3],
  sin = tmp[, 4],
  res = dat$train$resSyst
), {
  # Plot the components
  plot(Tlin ~ index, type = "l", ylab = "")
  lines(M ~ index)
  lines(cos ~ index)
  lines(sin ~ index)
  # Intensity of the components
  cat("Intensity of the systematic components: \n")
  resvar <- var(res)
  (1 - resvar / c(
    Tlin = var(Tlin + res),
    M = var(M + res),
    cos = var(cos + res),
    sin = var(sin + res)
  )
  ) |> round(2)
})
```

### ARMA proces

Skúsme ARMA proces identifikovať najprv neparametricky

```{r, fig.width=8, fig.height=5, fig.align='center'}
with(dat$train, {
  plot(resSyst, type = "l")
  acf(resSyst, lag.max = 12, ylab = "(P)ACF", main = "", lwd = 2)
  parc <- pacf(resSyst, lag.max = 12, plot = FALSE)
  points(parc$lag + 0.1, parc$acf, col = "red", type = "h", lwd = 2)
  legend("topright",
    legend = c("ACF", "PACF"),
    col = c("black", "red"), lty = c(1, 1), lwd = 2
  )
})
```

Čisto z ACF a PACF iba ťažko určiť stupeň a typ procesu, ale vyzerá, že PACF klesá k nule skokovejšie a priamejšie, preto by sa dalo usúdiť, že ide o AR(1). 

Skúsme použiť parametrický prístup, ktorý nám odhalí o ktorý proces ide snáď jasnejšie.

```{r, echo=FALSE, message=FALSE}
# Informačné kritériá pre 3 triedy modelov.
# Argumenty:
# model - objekt triedy 'ar', 'Arima' alebo 'lm',
# type - typ informačného kritéria.
# Výstup: hodnota AIC alebo BIC.
fun$InfCrit <- function(model, type = c("AIC", "BIC")) {
  if (class(model) == "ar") {
    n <- model$n.used
    sig2 <- model$var.pred
    pq <- sum(model$order)
  }
  if (class(model) == "Arima") {
    n <- model$nobs
    sig2 <- model$sigma2
    pq <- sum(model$arma[1:2])
  }
  if ("lm" %in% class(model)) {
    n <- length(model$residuals)
    sig2 <- var(model$residuals)
    pq <- sum(attr(model$terms, "order"))
  }
  switch(type[1],
    AIC = log(sig2) + pq * 2 / n,
    BIC = log(sig2) + pq * log(n) / n
  )
}

# Odhad parametrov ARMA pomocou Long AR metódy.
# Argumenty:
# x - numerický vektor časového radu,
# p,q - stupne ARMA,
# k - stupeň AR, z ktorého sa získa odhad rezíduí (šumu),
# z - vektor rezíduí (šumu). Ak nie je daný, bude odhadnutý z AR(k) modelu.
# Výstup: objekt triedy 'lm'.
fun$LongAR <- function(x, p, q, k, z = NULL) {
  if (is.null(z)) {
    z <- ar.ols(x, aic = FALSE, order.max = k)$resid
  } # získame rezíduá z AR
  z[is.na(z)] <- 0 # nahradíme chýbajúce hodnoty zo začiatku
  xzlag <- c(
    lapply(0:p, function(i) stats::lag(x, -i)),
    lapply(0:q, function(i) stats::lag(z, -i))
  )
  names(xzlag) <- c(paste0("x", 0:p), paste0("z", 0:q)) # oznacenie premennych
  xzlag <- do.call(
    function(...) ts.intersect(..., dframe = TRUE),
    xzlag
  ) # urezanie prekrytu
  lm(x0 ~ . - z0, xzlag, na.action = NULL, singular.ok = FALSE, y = TRUE)
}

# Hannan-Rissanenova procedúra pre odhad moelu ARMA
# Argumenty:
# x - numerický vektor časového radu,
# pmax, qmax - hranice stupňov ARMA,
# kmax - strop pre určenie stupňa AR, z ktorého sa odhadnú rezíduá (šum),
# N_bestmodels - počet najlepších modelov, ktoré funkcia vráti ako objekty 'lm'.
# Výstup: zoznam s modelmi a vektorom BIC.
fun$HannanRissanen <- function(x, pmax, qmax, kmax, n_bestmodels = 1) {
  krange <- pmax:kmax
  names(krange) <- krange # názvy sa zídu na identifikáciu ...
  tmp <- sapply(krange, function(y) {
    fun$InfCrit(ar(x,
      aic = FALSE,
      order.max = y
    ))
  })
  k <- as.numeric(names(sort(tmp)[1])) # ... rádu AR s najmenším AIC
  resid <- ar(x, aic = FALSE, order.max = k)$resid
  models <- list() # sem budeme ukladať kandidátov
  for (p in 0:pmax) {
    for (q in 0:qmax) { # ARMA(0,0) pre kontrolu aj pre jednoduchosť programu
      models[[paste(p, q, sep = ",")]] <- fun$LongAR(x, p = p, q = q, z = resid)
    }
  }
  #' výpočet BIC pre každý kandidátsky model
  bic <- rbind(
    varBIC = sapply(models, function(x) fun$InfCrit(x, type = "BIC")),
    likBIC = sapply(models, function(x) BIC(x))
  )
  ord <- order(bic[1, ]) # zoradenie podľa BIC
  list(
    models = models[ord][1:n_bestmodels], # i keď modely tu nebudeme potrebovať
    BIC = bic[, ord]
  )
}
```

```{r, fig.width=8, fig.height=5, fig.align='center'}
tmp <- fun$HannanRissanen(dat$train$resSyst, pmax = 6, qmax = 6, kmax = 10)

plot(scale(tmp$BIC["varBIC", ]),
  xlab = "p,q", ylab = "normované BIC", main = "ARMA(p,q) pre resSyst",
  xaxt = "n", type = "b"
) # naše BIC vypočítané z reziduálneho rozptylu
points(scale(tmp$BIC["likBIC", ]),
  col = "blue", type = "b"
) # vstavané BIC z vierohodnosti
axis(1,
  at = 1:ncol(tmp$BIC),
  labels = colnames(tmp$BIC), las = 2, cex.axis = 0.6
) # zobrazenie popisov
```

Z grafu sa javý najvhodnejší práve AR(1), prípadne MA(1) alebo ARMA(1,1), podobne ako sme uvážili aj z neparametrického prístupu. Pokračovať teda budeme s AR(1) a MA(1). Odhadnime ich parametre:

```{r, fig.width=8, fig.height=5, fig.align='center'}
fit$Res <- list(
  AR1 = arima(dat$train$resSyst, order = c(1, 0, 0)),
  MA1 = arima(dat$train$resSyst, order = c(0, 0, 1))
)

# Výpis parametrov
lapply(fit$Res, function(x) {
  coef(x) |>
    round(4)
})

local({
  for (i in names(fit$Res)) {
    if (i != "AR1") {
      cat("\n\n")
    }
    cat(i, "\n")
    model <- fit$Res[[i]]
    cat(
      "Stacionarita:\n\t",
      coef(model) |>
        head(model$arma[1]) |>
        append(values = 1, after = 0) |>
        polyroot() |>
        Mod() |>
        round(2),
      "\n"
    )
    cat(
      "Nekorelovanosť:\n\t",
      sapply(
        1:11,
        function(x) Box.test(model$residuals, lag = x)$p.value
      ) |> round(3),
      "\n\n"
    )
    cat("Normalita:\n")
    cat(
      "\tShapiro: ",
      shapiro.test(model$residuals)$p.value |> round(3), "\t"
    )
    cat(
      "Jarque-Bera: ",
      tseries::jarque.bera.test(model$residuals)$p.value |> round(3),
      "\n"
    )
  }
})
```

Ukázalo sa, že model AR(1) nám zaručuje vyššiu mieru nekorelovanosti reziduií pre všetky rôzne časové kroky. Normalitu nezamietame ani pri jednom z týchto dvoch modelov a pri procese AR(1) sa dokonca potvrdila aj stacionarita, ktorá je pri MA(1) splnená automaticky. 

Pozrime sa na reziduá po započítaní AR(1) do nášho modelu:
```{r, fig.width=8, fig.height=5, fig.align='center'}
dat$train$AR1 <- fitted(fit$Res$AR1)
dat$train$SystAR <- dat$train$Syst + dat$train$AR1

# Rezisuals
with(dat$train, {
  autoplot(resSyst,
    main = "Porovnanie reziduí pred a po zahrnutí AR(1)",
    series = "Pred zahrnutím AR(1)", linetype = "dashed"
  ) +
    autolayer(fit$Res$AR1$residuals,
      series = "Po zahrnutím AR(1)"
    )
})

forecast::checkresiduals(fit$Res$AR1)
```

Zostáva nám už iba vykresliť systematický model spolu s AR(1) a porovnať ho s nameranými dátami.

```{r, fig.width=8, fig.height=5, fig.align='center'}
with(dat$train, {
  autoplot(log, main = "Porovnanie modelu s nameranými dátami", series = "Namerané logaritmizované dáta") +
    autolayer(SystAR, series = "Model")
})
```

